臺灣臺中地方法院民事判決
110年度家繼訴字第158號
原      告  吳鍊星  
訴訟代理人  許博堯律師
複 代理 人  林蕙姿  

被      告  曾洪雲霞
            洪朝旺  

            洪雲卿  
            劉家偉  

            吳彩鵬  
上  一  人            
法定代理人  林震文  
被      告  吳連昆  
            吳鶴仔  
            吳鶴燕  
            吳珮甄  
            吳鶴滿  
            張育菱  
            張道明  
            吳錦鑾  

            吳素梅  
            吳麗珍  
上列當事人間請求分割遺產事件，本院於民國111年2月10日言詞
辯論終結，判決如下：
    主      文
一、兩造就被繼承人吳業所遺如附表一所示之遺產，應依如附表
    一「分割方法」欄所示方法予以分割。
二、訴訟費用由兩造依如附表二所示應繼分比例負擔。
    事實及理由
壹、程序事項：
　　被告等15人經合法通知，無正當理由，均未於言詞辯論期日
    到場，核無民事訴訟法第386條各款所列情形，爰依家事事
    件法第51條準用民事訴訟法第385條第1項前段規定，依原告
    之聲請，由其一造辯論而為判決。
貳、實體事項：
一、原告主張：
㈠、被繼承人吳業（下稱被繼承人）於民國37年4月11日死亡，遺
    有如附表一所示之遺產，兩造均為被繼承人之繼承人。又如
    附表一所示建物為未辦理保存登記之房屋，坐落在臺中市○○
    區○○段000○000地號土地上，原經本院以106年度重訴字第49
    0號民事判決應予拆除確定，嗣於110年3月間，訴外人即上
    開土地所有人翁鑫產業有限公司欲向兩造購買如附表一所示
    之建物，惟兩造間無法達成分割協議，為此，爰依民法第11
    64條規定，請求裁判分割被繼承人所遺如附表一所示遺產之
    事實上處分權。分割方法應採變價分割之方式為妥，變賣後
    所得價金由全體繼承人按起訴狀所示之應繼分比例各自取得
    。
㈡、並聲明：兩造就被繼承人所遺如附表一所示之建物，准予變
    價拍賣。拍賣所得價金由兩造按如起訴狀所示應繼分比例分
    配。
二、被告答辯略以：
㈠、被告吳彩鵬部分：對於本件分割遺產無意見。
㈡、被告吳鶴仔、吳珮甄、吳鶴滿部分：同意原告之主張及請求
    ，並以原告所提之變價分割方案作為本件分割遺產之分割方
    式。
㈢、被告曾洪雲霞、洪朝旺、洪雲卿、劉家偉、吳連昆、吳鶴燕
    、張育菱、張道明、吳錦鑾、吳素梅、吳麗珍經本院合法通
    知，均未於言詞辯論期日到場，亦未提出書狀為任何聲明及
    陳述。
三、得心證之理由：
㈠、原告主張被繼承人於37年4月11死亡，兩造為其繼承人，且被
    繼承人遺有如附表一所示之遺產尚未分割等情，業據原告提
    出戶籍謄本、除戶謄本、繼承系統表、房屋稅籍登記表、房
    屋平面圖、房屋稅籍證明書等件為證，復為被告吳彩鵬、吳
    鶴仔、吳珮甄、吳鶴滿所不爭執，其餘被告則已於相當時期
    受合法之通知，於言詞辯論期日並未到庭，亦未提出書狀作
    何聲明或陳述，是本院審酌全卷資料，堪認此部分之主張為
    實在。
㈡、本件繼承人即兩造之應繼分比例各為若干？
  1.按遺產繼承人，除配偶外，依左列順序定之：⑴、直系血親卑親屬。⑵、父母。⑶、兄弟姊妹。⑷、祖父母；前條所定第一順序之繼承人，以親等近者為先；民法第1138條所定第一順序之繼承人，有於繼承開始前死亡或喪失繼承權者，由其直系血親卑親屬代位繼承其應繼分；同一順序之繼承人有數人時，按人數平均繼承；配偶有相互繼承遺產之權，其與直系血親卑親屬同為繼承人時，其應繼分與他繼承人平均；民法第1138條、第1139條、第1140條、第1141條前段、第1144條第1款分別定有明文。
  2.經查：
  ⑴本件被繼承人於37年4月11日死亡，其繼承人為訴外人即被繼
    承人之配偶吳林毛及子女洪吳月、吳全、吳天送、吳振隆、
    吳振京、吳振寬，應繼分各為7分之1；惟吳全於繼承開始前
    之34年9月2日死亡，由訴外人即吳全之子女劉吳彩鷥、被告
    吳彩鵬、吳連昆代位繼承，應繼分各為21分之1（計算式：1
    /71/3＝1/21）。吳振京於51年7月15日死亡後，由其母吳林
    毛再轉繼承取得其應繼分，斯時吳林毛取得之應繼分為7分
    之2。吳振寬於49年3月25日死亡後，由訴外人即吳振寬之配
    偶吳李秋、吳振寬之子女即原告、被告吳錦鑾、吳素梅、吳
    麗珍再轉繼承取得其應繼分，應繼分各為35分之1（計算式
    ：1/71/5＝1/35）。
  ⑵吳林毛於52年3月26日死亡，其繼承人為其子女洪吳月、吳全
    、吳天送、吳振隆、吳振寬，應繼分各為35分之2（計算式
    ：2/71/5＝2/35）。惟吳全於繼承開始前之34年9月2日死亡
    ，由其子女劉吳彩鷥與被告吳彩鵬、吳連昆代位繼承，應繼
    分各為105分之2（計算式：2/351/3＝2/105）；吳振寬則於
    繼承開始前之49年3月25日死亡，由其子女即原告、被告吳
    錦鑾、吳素梅、吳麗珍代位繼承，應繼分各為70分之1（計
    算式：2/351/4＝1/70）。嗣劉吳彩鷥於57年8月17日死亡後
    ，由訴外人即劉吳彩鷥之配偶劉邦棟及子女即被告劉家偉再
    轉繼承取得劉吳彩鷥之應繼分，各為30分之1【計算式：（1
    /21＋2/105）1/2＝1/30】。其後，劉邦棟於85年2月7日死亡
    ，由其子女即被告劉家偉再轉繼承取得其應繼分。
　⑶綜合上開⑴⑵所述，洪吳月、吳天送、吳振隆取得之應繼分合
    計各為5分之1（計算式：1/7＋2/35＝1/5），被告吳彩鵬、吳
    連昆取得之應繼分合計各為15分之1（計算式：1/21＋2/105＝
    1/15），原告、被告吳錦鑾、吳素梅、吳麗珍取得之應繼分
    合計各為70分之3（計算式：1/35＋1/70＝3/70），被告劉家
    偉取得之應繼分合計為15分之1（計算式：1/30＋1/30＝1/15
    ）。
　⑷洪吳月於86年11月18日死亡後，由其子女即被告曾洪雲霞、
    洪朝旺、洪雲卿再轉繼承取得其應繼分，應繼分各為15分之
    1（計算式：1/51/3＝1/15）。
　⑸吳天送於58年4月25日死亡後，由訴外人即吳天送之配偶吳楊
    綉雲、子女即被告吳鶴仔、吳鶴燕、吳珮甄、吳鶴滿再轉繼
    承取得其應繼分，應繼分各為25分之1（計算式：1/51/5＝1
    /25）。吳楊綉雲於97年5月25日死亡後，由其子女即被告吳
    鶴仔、吳鶴燕、吳珮甄、吳鶴滿再轉繼承取得其應繼分各為
    100分之1（計算式：1/251/4＝1/100）。從而，被告吳鶴仔
    、吳鶴燕、吳珮甄、吳鶴滿取得之應繼分合計各為20分之1
    （計算式：1/25＋1/100＝1/20）。
　⑹吳振隆於85年8月28日死亡後，由訴外人即吳振隆之配偶吳高
    臥再轉繼承取得其應繼分。吳高臥於97年7月29日死亡後，
    由其子女即被告張育菱、張道明再轉繼承取得其應繼分，應
    繼分各為10分之1（計算式：1/51/2＝1/10）。
　⑺吳李秋於105年6月27日死亡後，由其子女即原告、被告吳錦
    鑾、吳素梅、吳麗珍再轉繼承取得其應繼分，應繼分各為14
    0分之1（計算式：1/351/4＝1/140），再加計上開⑶所示部
    分，則原告、被告吳錦鑾、吳素梅、吳麗珍取得之應繼分各
    為20分之1（計算式：3/70＋1/140＝1/20）。
　⑻綜參⑴至⑺所述，兩造之應繼分比例應如附表二所示，即原告
    、被告吳鶴仔、吳鶴燕、吳珮甄、吳鶴滿、吳錦鑾、吳素梅
    、吳麗珍各為20分之1，被告曾洪雲霞、洪朝旺、洪雲卿、
    劉家偉、吳彩鵬、吳連昆各為15分之1，被告張育菱、張道
    明各為10分之1。至原告於起訴狀所主張之兩造應繼分比例
    有誤算之情形，本院爰依前揭說明並計算後，列明如附表二
    所示，併此敘明。
㈢、被繼承人之遺產應如何分割？　
  1.按繼承人得隨時請求分割遺產，但法律另有規定或契約另有
    訂定者，不在此限，民法第1164條定有明文。次按各共有人
    ，除法令另有規定外，得隨時請求分割共有物，但因物之使
    用目的不能分割或契約訂有不分割之期限者，不在此限；共
    有物之分割，依共有人協議之方法行之；分割之方法不能協
    議決定，或於協議決定後因消滅時效完成經共有人拒絕履行
    者，法院得因任何共有人之請求，命為下列之分配：⑴、以
    原物分配於各共有人，但各共有人均受原物之分配顯有困難
    者，得將原物分配於部分共有人；⑵、原物分配顯有困難時
    ，得變賣共有物，以價金分配於各共有人，或以原物之一部
    分分配於各共有人，他部分變賣，以價金分配於各共有人。
    民法第823條第1項、第824條第1、2項定有明文。再按法院
    就共有物為裁判分割時，應考慮公平、當事人聲明、應有部
    分比例與實際是否相當、共有物之客觀情狀、共有物之性質
    、共有物之價格與經濟價值、共有利益、各共有人主觀因素
    與使用現狀、各共有人之利害關係等因素；又究以原物分割
    或變價分割為適當，法院除應斟酌上述因素外，不受共有人
    所主張分割方法之拘束。　
  2.本件兩造就如附表一所示之遺產無不能分割之情形，亦無不
    可分割之協議，則原告訴請分割被繼承人之遺產並無不當，
    應予准許。原告復主張兩造就被繼承人所遺如附表一所示之
    遺產，應依如附表一「分割方法」欄所示方法分割，業經被
    告吳彩鵬、吳鶴仔、吳珮甄、吳鶴滿表示同意，其餘被告則
    未到庭爭執，本院審酌如附表一所示遺產為未保存登記建物
    之事實上處分權，若按應繼承比例分割，無從據以辦理登記
    ，而為性質上所不許，又上開建物如以變價分割，藉由良性
    公平競價之結果，可使該遺產之市場價值極大化。是經斟酌
    兩造之意願、共有人利益、遺產之性質、經濟效用及公平原
    則等一切情狀，認分割方法如附表一「分割方法」欄所載為
    適當。
四、綜上所述，原告依民法第1164條請求分割遺產，為有理由，
    應予准許，爰判決如主文第一項所示。
五、末按因共有物分割、經界或其他性質上類似之事件涉訟，由
    敗訴當事人負擔訴訟費用顯失公平者，法院得酌量情形，命
    勝訴之當事人負擔其一部，民事訴訟法第80條之1定有明文
    。本件為分割遺產之訴，係固有必要共同訴訟，兩造間本可
    互換地位，且兩造均蒙其利，原告起訴於法有據，是本院認
    本件之訴訟費用，應由兩造依應繼分比例分擔，較為公允，
    爰判決如主文第二項所示。
六、訴訟費用負擔之依據：家事事件法第51條，民事訴訟法第80
　　條之1。
中　　華　　民　　國　　111 　年　　2 　　月　　24　　日
                  家事法庭     法  官　謝珮汝
以上正本係照原本作成。　　　　　　　
如對本判決上訴，須於判決送達後20日內向本院提出上訴狀（應
附繕本）。如委任律師提起上訴者，應一併繳納上訴審裁判費。
中　　華　　民　　國　　111 　年　　2 　　月　　24　　日
                               書記官　劉燕媚
附表一：被繼承人吳業之遺產及分割方法
項目 財產所在地  分　割　方　法 　　　備　　　　　　註　　 未辦理保存登記建物之事實上處分權 臺中市○○區○○路000號(權利範圍：全部) 變價分割，所得價金由兩造各依附表二所示之應繼分比例分割取得 ⒈稅籍編號：00000000000號。 ⒉如臺中市大甲地政事務所106年11月30日土地複丈成果圖(原證一)編號B1(面積：154.27㎡)、B2(面積：193.37㎡)所示。 
附表二：
編號 姓    名 應  繼  分 1 吳鍊星 20分之1 2 曾洪雲霞 15分之1 3 洪朝旺 15分之1 4 洪雲卿 15分之1 5 劉家偉 15分之1 6 吳彩鵬 15分之1 7 吳連昆 15分之1 8 吳鶴仔 20分之1 9 吳鶴燕 20分之1 10 吳珮甄 20分之1 11 吳鶴滿 20分之1 12 張育菱 10分之1 13 張道明 10分之1 14 吳錦鑾 20分之1 15 吳素梅 20分之1 16 吳麗珍 20分之1 合計  1分之1